最高法院民事判決　　　　　　　　　　　　　　　　九十一年度台上字第二五四號
　　上　訴　人　甲○○
　　訴訟代理人　洪宗仁律師
　　　　　　　　林國珍律師
　　被 上訴 人　暐順建設股份有限公司
　　法定代理人　林武雄
右當事人間請求給付工程款等事件，上訴人對於中華民國九十年四月三十日台灣高等
法院第二審判決（八十九年度重上字第五五號），提起上訴，本院判決如左：
    主  文
原判決關於駁回上訴人對於命其給付被上訴人祖祠工程費新台幣九十九萬元及其利息
之上訴及該訴訟費用部分廢棄，發回台灣高等法院。
其他上訴駁回。
第三審訴訟費用，關於駁回其他上訴部分，由上訴人負擔。
    理  由
本件被上訴人主張：上訴人為坐落新竹市○○○段三四七地號等三十餘筆土地（即灣
仔內地區土地）之共有人。上開土地共有人全體於民國七十八年間與伊洽談合作開發
上開土地為社區。同年十月間上訴人連同其他地主多人委由伊開發上開土地。七十九
年二月十八日伊參與林氏家族灣仔內土地規劃會議，達成公共設施工程由伊設計施工
之決議。伊乃於八十年一月中旬領得全部建造執照，並協助地主於八十年二月五日舉
行林氏家族灣仔內房地抽簽分配會議（下稱抽簽分配會議），由地主以抽簽方式分配
其於規劃配置圖內應得之房屋位置。另決議新建祖祠由伊與未參與合建者先各出資作
為興建基金，由伊設計施作後，各大房依比例負擔其工程費。上訴人另簽立林氏家族
房地抽簽交換協議書（下稱交換協議書）承諾支付分配溢價差額並負擔公共設施建設
經費。詎上訴人尚有如原判決附表（下稱附表）應給付金額欄所示新台幣（下同）七
百八十四萬五千一百九十四元四角未付等情，爰求為命上訴人如數給付，並自支付命
令繕本送達翌日（八十五年一月二十五日）起至清償日止加付法定遲延利息之判決（
第一審判命上訴人給付被上訴人三百五十三萬二千七百四十元本息；原審判命上訴人
再給付被上訴人四百三十一萬二千四百五十四點四元本息。上訴人就其敗訴部分提起
第三審上訴。未繫屬本院者不予贅列）。
上訴人則以：初期整地等工程費十六萬二千零十元，伊已清償完畢。而兩造就公共設
施部分無承攬合意，且公共設施或未移轉登記與地主，或未完工，被上訴人不得請求
報酬。另如附表7.8.９所示款項，被上訴人之請求權已罹於時效而消滅。又抽簽溢價
差額部分，被上訴人請求給付之條件未成就等語，資為抗辯。
原審以：被上訴人主張之上揭事實，業據提出系爭抽簽分配會議紀錄、土地規劃會議
、交換協議書為證。查初期整地工程費為一千六百十九萬零一百元，有第一期公共設
施工程估價單，公共工程費用一覽表可按。上訴人應負擔十分之一，即一百六十一萬
九千零十元，為上訴人所不爭。上訴人辯稱：所欠初期整地工程費十六萬二千零十元
伊已清償完畢云云，固據提出結算單影本為證，但為被上訴人所否認，上訴人未能提
出原本為證，復未能另行舉證以實其說，所辯要無足取。次查兩造就附表２至所示
公共設施部分雖未成立承攬關係，但上訴人由其子林永松代為簽立系爭交換協議書，
承諾分擔公共設施之工程費用，被上訴人自得依據該協議書之約定請求上訴人給付應
分擔之公共設施工程費。茲就被上訴人所請求之金額是否應予准許，分述如下：(一)、
如附表2.3.４所示守衛室、超級市場、幼稚園部分：此部分公共設施均已興建完成，
為兩造所不爭，並經勘驗屬實，應認被上訴人已依債之本旨完成工作，上訴人自應分
擔工程費。守衛室、超級市場、幼稚園之工程費依序為八十八萬元、一百五十萬元、
一百九十四萬元，業經證人建築師許禮烘證明在卷。按上訴人抽簽分得並協議交換後
之房屋總價為二億三千二百五十五萬元，占全社區全部別墅、大樓總價二十二億零五
百三十萬元之比例為○點0000000，則上訴人應分擔之工程費依序為九萬二千
七百九十六點四四元、十五萬八千一百七十五點七五元、二十萬四千五百七十三點九
七元；(二)、如附表5.６所示溜冰場與周邊植栽、溪水公園部分：此部分工程已完成供
社區居民使用，業經勘驗屬實，並為上訴人所不爭，自堪信為真實。上開工程性質上
無須交付，被上訴人自得請求上訴人分擔工程費。溜冰場與周邊植栽、溪水公園之工
程費依序為四十五萬元、七十二萬元，依上開○點0000000之比例計算，上訴
人應分擔之費用依序為四萬七千四百五十二點七二五元、七萬五千九百二十四點三六
元；(三)、如附表7.8.９所示水溝與道路、擋土牆、駁崁與路樹、路燈與電信外管部分
：此部分工程已完工交社區管理使用中，業經勘驗屬實，並為兩造所不爭。查被上訴
人在系爭土地上所為初期整地工程不包括此部分工程在內，且本件係整個社區之開發
，興建房屋時有重型機械，如挖土機、傾倒車、堆土機出入，當有破壞原簡易道路、
水溝等之情事，該等破壞後重做之費用仍應包括於工程費用中，上訴人所辯被上訴人
不得重複請求云云，尚非可取。水溝與道路、擋土牆、駁崁與路樹、路燈與電信外管
之工程費依序為九百十八萬元、四百八十一萬七千二百零四元、五百四十四萬元，有
估價單為證，依上開比例計算，上訴人應分擔之費用依序為九十六萬八千零三十五點
五九元、五十萬七千九百七十六點五七元、五十七萬三千六百五十元（被上訴人僅請
求上訴人給付五十七萬三千六百四十元）；(四)、如附表１０所示祖祠部分：此部分工程
已完工交由上訴人及其他地主使用，業經勘驗屬實。祖祠工程費為九百九十萬元，上
訴人建物應有部分為十分之一，應分擔之工程費為九十九萬元；(五)、如附表所示水
電瓦斯外管部分：被上訴人代上訴人支付水電瓦斯外管費一百五十二萬五千二百零五
元，有收據可稽，並為上訴人所不爭。被上訴人自認上訴人已償還一百二十萬八千六
百零四元，則被上訴人請求上訴人給付三十一萬六千六百零一元，為無不合。上訴人
雖辯稱：被上訴人因建造公共設施已取得部分土地，再向伊請求分擔工程費，顯不合
理云云。惟依系爭交換協議書記載，上訴人已承諾分擔公共設施費用。且參與合建之
地主須以一半建地抵付房屋工程費用，故被上訴人就此部分自行吸收公共設施費用，
而未參與合建之地主無庸移轉一半之建地與被上訴人，自須分擔公共設施費用，始合
情理。又如附表２至所示之公共設施，性質上各自獨立，上訴人不得以高爾夫球場
、網球場尚未完成而拒絕給付本件應分擔之公共設施費用。再者，上訴人於八十年二
月間簽立之系爭交換協議書係屬上訴人承諾分擔公共設施費用之無名契約，非屬承攬
契約，其消滅時效之期間為十五年，被上訴人於八十四年十二月二十四日即聲請發支
付命令，顯未逾十五年之消滅時效期間。末查系爭抽簽分配會議第十二項結論謂抽簽
之差價委託被上訴人代為收放。此項結論係因地主以抽簽方式依土地應有部分比例分
配社區規劃配置圖上之房屋，其抽簽分配所得與其應分得額相較，難免有多分或少分
之情形，乃決議全部地主均委由被上訴人代為收放抽簽之差價，亦即不足或超額者均
與被上訴人結算等情，已據證人即合建地主林國坤證述屬實。上訴人依其土地應有部
分占全部開發土地之比例為○點0000000，因地主林木源、林金海未參與開發
，故上訴人可抽簽分配房地之比例提高為○點0000000。查上訴人按其土地應
有部分比例可得分配之別墅部分為一億九千一百三十九萬一千二百三十六元、大樓部
分為二千五百三十九萬二千七百四十八元，計為二億一千六百七十八萬三千九百八十
四元，但實際分配所得為別墅部分二億零七百萬元、大樓部分二千五百五十五萬元，
計為二億三千二百五十五萬元，溢分配額為一千五百七十六萬六千零十六元，因上訴
人分配所得僅為房屋坐落之土地，故實際溢分配額為七百八十八萬三千零八元，此有
抽簽分配房地溢價差額明細表可按。惟因被上訴人計算上訴人實際抽簽所得房地價值
加上Ｄ房屋之價值八百二十七萬元，然該屋應不在抽簽範圍內，自應予扣除，故上
訴人實際分配所得應僅為二億二千四百二十八萬元，溢分配僅為七百四十九萬六千零
十六元，因上訴人僅受土地分配，故實際溢價為三百七十四萬八千零八元。從而被上
訴人請求上訴人給付七百八十四萬五千一百九十四點四元及自支付命令繕本送達翌日
起至清償日止加付法定遲延利息，為有理由，應予准許。爰維持第一審所為被上訴人
勝訴部分之判決，駁回上訴人之上訴及廢棄第一審所為被上訴人敗訴部分之判決，改
判如其所聲明。
廢棄發回部分：系爭抽簽分配會議第七項決議載明：新建祖祠由被上訴人提出三百九
十萬元；未參與合建者集資二百六十萬元作為興建祖祠之基金，若有不足，則各大房
依比例平均分擔（見一審促字卷五頁）。原審謂上開祖祠總工程費為九百九十萬元，
上訴人建物應有部分為十分之一，應分擔九十九萬元云云，顯與上開決議所訂之分擔
方式不符，原判決未於判決理由項下說明何以毋庸依上開決議所訂分擔方式辦理之依
據何在，遽為不利於上訴人之認定，顯有疏略。上訴論旨，指摘此部分原判決不當，
求予廢棄，非無理由。
駁回上訴部分：此部分原判決經核並無不合。上訴論旨，無非就原審採證認事之職權
行使及依職權解釋契約，指摘其為不當，求予廢棄，非有理由。
據上論結，本件上訴一部為有理由，一部為無理由，依民事訴訟法第四百七十七條第
一項、第四百七十八條第一項、第四百八十一條、第四百四十九條第一項、第七十八
條，判決如主文。
中      華      民      國    九十一    年      二      月      七      日
                              最高法院民事第四庭
                                  審判長法官  蕭  亨  國
                                        法官  許  朝  雄
                                        法官  謝  正  勝
                                        法官  陳  淑  敏
                                        法官  黃  義  豐
      右正本證明與原本無異
                                              書  記  官
中      華      民      國    九十一    年      三      月      六      日
